【裁判字號】    98,消債更,18
【裁判日期】    980622
【裁判案由】    更生事件
【裁判全文】
臺灣臺東地方法院民事裁定            98年度消債更字第18號
聲請人  乙○○
              送達代收人  甲.
上列當事人聲請消費者債務清理之更生事件，本院裁定如下：
    主      文
聲請人乙○○於中華民國98年6月29日16時起開始更生程序。
命司法事務官進行本件更生程序。
    理      由
壹、按(一)「債務人對於金融機構因消費借貸、自用住宅借款、信
    用卡或現金卡契約而負債務，在聲請更生前，應提出債權人
    清冊，以書面向最大債權金融機構請求協商債務清償方案，
    並表明共同協商之意旨」、「協商不成立時，應付與債務人
    證明書」消費者債務清理條例（下稱同條例）第151條第1項
    、第4項定有明文；(二)「債務人與金融機構協商成立者，不
    得聲請更生或清算。但因不可歸責於己之事由，致履行顯有
    重大困難者，不在此限」、「本條例施行前，債務人依金融
    主管機關協調成立之中華民國銀行公會會員，辦理消費金融
    案件無擔保債務協商機制與金融機構成立之協商，準用前項
    之規定」，消費者債務清理條例（下稱同條例）第5項至第6
    項；(三)「債務人不能清償債務或有不能清償之虞者，得依本
    條例所定更生或清算程序，清理其債務。」（同條例第3條
    ）；(四)「債務人無擔保或無優先權之債務總額未逾新臺幣12
    00萬元者，於法院裁定開始清算程序或宣告破產前，得向法
    院聲請更生。」（同條例第42條第1項）；(五)「法院開始更
    生程序之裁定，應載明其年、月、日、時，並即時發生效力
    。前項裁定不得抗告，並應公告之。」（同條例第45條）；
    (六)法院開始更生程序後，得命司法事務官進行更生程序（同
    條例第16條第1項）。(七)又「受扶養權利者，以不能維持生
    活而無謀生能力者為限。前項無謀生能力之限制，於直系血
    親尊親屬，不適用之。」，民法第1117條定有明文。
貳、聲請意旨略以：
    本件聲請更生時，除有汽車1輛外，無任何之財產，5年內亦
    未從事營業活動。聲請前2年之每月平均收入約為43,000元
    ；支出約為39,411元（包括：膳食費5,400元、交通費4,000
    元、勞健保費762元、公司扣款956元、汽車貸款15,840元、
    稅賦1,453元、醫療費1,500元、營養品8,000元、扶養費1,5
    00元），目前在公路總局第三區工程處任職，月薪約3萬元
    。雖在本條例施行前，曾與國泰世華銀行成立協商，並達成
    每月清償20,946元之協議，惟在該協議後，因聲請人罹患重
    病，持續之醫療支出，故僅繳納7期之款項後，即無力繼續
    繳納，而聲請人曾在97年12月間向前揭銀行聲請清償之方式
    ，但未有結果。故上開毀諾，顯非可歸責聲請人之事由，致
    履行顯有重大困難。本件聲請時已累計無擔保或無優先權之
    債務總額約264萬元，故聲請人資產總價值並不足清償債務
    總金額，且以每月之收入扣除支出後，顯有不能清償債務之
    事實，爰在未經法院裁定開始清算程序或宣告破產前，向本
    院聲請更生等語。
參、經查：
一、聲請人主張之前揭事實，業據提出：財團法人金融聯合徵信
    當事人查詢個人資料（信用報告）回覆書、國泰世華銀行依
    「中華民國銀行公會會員辦理消費金融案件無擔保債務協商
    機制」於95年11月1日所簽立之協議書及無擔保債務還款計
    畫、財政部臺灣南區國稅局財產歸屬資料清單、95、96年度
    綜合所得稅各類所得資料清單、證明依上開協議書清償之國
    泰世華銀行存款憑證、中華民國國民身份證、全民健康保險
    卡、臺灣郵政股份有限公司成功郵局郵政存簿儲金簿、交通
    部公路總局薪津暨工作工程獎金清單、95年度公路總局第三
    區養護工程處代扣公、健、眷保保費證明書、勞工保險被保
    險人投保資料表、臺灣屏東地方法院97年1月22日屏院惠民
    執戊字96執第33198號執行命令、本院96年12月26日東院和9
    6執誠字第10543號；97年5月6日、5月13日東院和97執誠字
    第4666號、第4963號執行命令、鐵路購票證明、貸款暨動產
    抵押契約書、證明繳納汽車貸款之郵政劃撥儲金存款收據、
    95年全期汽車燃料使用費繳納通知書、財團法人臺東基督教
    醫院醫療費用繳費收據、證明購買助聽器之發票、證明購買
    珊瑚草粉之收據、國立成功大學醫學院附設醫院90年3月27
    日所出具罹患「鼻咽癌併兩側淋巴移轉，經放射線治療」之
    勞工保險傷病診斷書、病歷、高雄榮民總醫院89年11月26日
    所出具罹患咽癌之診斷證明書、鑑定日96年9月10日之中華
    民國身心障礙手冊、行政院衛生署臺東醫院門診費用證明書
    、96年9月13日所出具罹患「重鬱症、復發、重度未提及精
    神病行為」之診斷證明書、97年6月17日所出具「雙相情感
    疾患、鬱型、重度未提及精神病行為；重鬱症、復發、重度
    未提及精神病行為；入睡或維持睡眠之持續障礙」之診斷證
    明書、「個別協商一致性方案協議書」影本，及聲請人之債
    權人清冊、財產及收入狀況說明書、陳報狀、戶籍謄本、等
    證據資料為證｛見本院卷（下同）第8頁至第95頁｝，堪可
    認定為真實。
二、至於聲請人於：
  (一)本件98年3月17日聲請更生時，為單獨生活戶，除在成功郵
    局於97年12月8日有557元之存款、92年出廠1998CC日產汽車
    1輛外，無任何之財產，5年內亦未從事營業活動（第83頁、
    第39頁、第48頁：戶籍謄本、該郵局儲金簿、財政部臺灣南
    區國稅局財產歸屬資料清單影本）。
  (二)95年、96年之綜合所得額，合計為1,032,102元（第49頁至
    第50頁：該年度綜合所得稅查詢資料），平均每月收入約43
    ,000 元。目前在交通部公路總局第三區養護工程處任職中
    ，以97年11月之應領薪資為30,995元，代扣12,050元（包括
    所得稅700元、勞保費372元、健保費390元、福利金97元、
    互助金97元、工會會費62元、法院扣款10,332元）後，實發
    18,945元（第57頁：薪津暨工作工程獎金清單影本）。
  (三)另依據內政部主計處所公佈之98年度臺灣省每人每月最低生
    活費標準為9,829元（已包含居住費用，故不得再另列房貸
    金額）（本院卷第102頁：歷年最低生活費一覽表）。而陳
    （即聲請人之母，9年9月出生）逾88歲，於96年所得收入
    僅5,540元，亦無任何財產（第84頁、第100頁：戶籍謄本、
    稅務電子閘門財產所得查詢資料表），依前揭說明，自屬不
    能維持生活，而需受聲請人扶養之權利人，故聲請人在經濟
    困窘之階段，聲請人應分擔之扶養費以1,638元（9,829元，
    扶養義務人數6人）為宜。故以聲請人每月收入30,000元，
    扣除住每月最低生活費標準之9,829元，及機關代扣法院執
    行命令之款項10,332元（此部分在准予更生後，應納入更生
    方案，一併處理）、汽車貸款15,840元（繳款期限至98年11
    月20日）、扶養費1,638元後，並無餘款（於前揭汽車貸款
    到期後，即有剩餘款項）。
  (四)至於自90年罹患煙癌等病狀，迄今仍在治療乙情，有國立成
    功大學醫學院附設醫院於90年3月27日出具聲請人罹患「鼻
    咽癌併兩側淋巴移轉，經放射線治療」之勞工保險傷病診斷
    書（第86頁至第90頁：該醫院診斷證明書、病歷影本）；高
    雄榮民總醫院於89年11月26日出具之診斷證明書，有聲請人
    罹患「咽癌」之記載（第87頁：診斷證明書影本）；行政院
    衛生署臺東醫院在97年6月17日所出具之診斷證明書，併有
    「雙相情感疾患、鬱型、重度未提及精神病行為；重鬱症、
    復發、重度未提及精神病行為；入睡或維持睡眠之持續障礙
    」之記載（第92頁：診斷證明書），應可勘認為真實，故有
    關聲請人治療所需之具體費用，宜在本件更生程序中一併提
    出，以供司法事務官之參酌。
  (五)雖聲請人在本條例施行前，曾依「中華民國銀行公會會員辦
    理消費金融案件無擔保債務協商機制」，並於95年11月1日
    與國泰世華銀行（即最大之無擔保債權銀行）成立協商，達
    成：自95年11月起、分96期、利率為百分之6、每期清償
    17,429元，至全部清償完畢為止之協議（下稱系爭協議，第
    52頁：協議書）。惟依聲請人前揭之收入扣除支出後，顯不
    足以清償依系爭協議所訂按月應繳之金額甚明。據此，嗣聲
    請人未能繼續履行系爭協議，恐乃因系爭協議，未有充分考
    量其收入與支出之情，復所約定之償還金額，似有過高之虞
    ，致其客觀收入，不足以長期持續履行系爭協議應償還之款
    項，故應非屬聲請人在系爭協議後，有故意浪費或其他不利
    償還之行為。另聲請人在系爭協議後，仍依約繳納7期之款
    項，有該銀行繳款憑條影本在卷可稽（第31頁至第32頁），
    況聲請人曾在97年12月間出具「個別協商一致性方案協議書
    」，向前揭銀行聲請清償之方式（第93頁：該協議書影本）
    ，足見聲請人在系爭協議後，仍有還款之誠意。職是，系爭
    協議係因不可歸責於聲請人之事由，致其履行顯有重大困難
    乙情，應勘認定。
  (六)而聲請人迄今所負債務卻約為292萬元（包括金融機構無擔
    保或無優先權債務約為264萬、有擔保之汽車貸款286,000元
    ）（第8頁、第19頁至第28頁：財團法人金融聯合徵信中心
    當事人綜合信用報告影本、聲請人之債權人清冊）。據此，
    聲請人之資產總價值扣除債務總金額後，顯有不能清償債務
    之虞，堪可認定。
四、綜上所述，本院考量上情；及聲請人之財產、信用、勞力、
    技術後，認聲請人顯有不能清償債務之虞，應為昭然。至聲
    請人在本條例施行前，雖依金融主管機關協調成立之中華民
    國銀行公會會員辦理消費金融案件無擔保債務協商機制，與
    金融機構成立之協商，但因不可歸責於己之事由，致履行顯
    有重大困難。且於本條例施行後，既曾與最大債權銀行為個
    別性協商，而未有結果。復未經法院裁定開始清算程序或宣
    告破產（同條例第13條）；而無擔保或無優先權之債務總額
    未逾1,200萬元（同條例第42條）；又無同條例第6條第3項
    、第8條、第46條各款所定應駁回更生聲請之事由。則聲請
    人於本件更生之聲請，洵屬有據，應予准許，爰併依同條例
    第16條第1項規定，命司法事務官進行更生程序，並裁定如
    主文所示。
五、至於法院裁定開始更生程序後，對於債務人不得開始或繼續
    訴訟及強制執行程序。但有擔保或有優先權之債權，不在此
    限（同條例第48條第2項）。至於金融機構仍對聲請人之扣
    薪，亦宜在本件更生程序中一併處理。
六、而本件司法事務官於進行更生程序，於協助債務人提出更生
    方案時，應注意更生方案需酌留債務人生活上應變所需費用
    ，並依社會常情衡量債務人之償債能力，依此協助債務人擬
    定公允之更生方案，始符消費者債務清理條例重建債務人經
    濟生活之立法目的，附此敘明。
中      華      民      國    98    年    6    月  22  日
                        民事庭  法  官  陳兆翔
上為正本係照原本作成。
本件不得抗告。
本裁定已於98年6月29日16時公告。
中      華      民      國    98    年    6    月  22  日
                                書記官  林建成


司法院資訊處製作；財團法人民間司法改革基金會備份。
